【裁判字號】    90,上易,1502
【裁判日期】    900831
【裁判案由】    毒品危害防制條例
【裁判全文】
臺灣高等法院刑事判決                            九十年度上易字第一五二號
    上  訴  人  臺灣基隆地方法院檢察署檢察官
    上  訴  人
    即  被  告  戊○○
    選任辯護人  游蕙菁
                詹振寧
右上訴人因被告毒品危害防制條例案件，不服臺灣基隆地方法院八十九年度易字第七
一０號，中華民國九十年三月六日第一審判決（起訴案號：臺灣基隆地方法院檢察署
八十九年度偵字第四五九一號）提起上訴，本院判決如左：
    主  文
原判決撤銷。
戊○○無罪。
    理  由
一、公訴意旨略以：被告戊○○明知海洛因為政府列管之第一級毒品，不得非法持有
    ，竟於民國八十九年十月中旬，在基隆市某餐廳以不詳價格向不詳姓名男子訂購
    海洛因。嗣後，戊○○於同年月下旬自不詳姓名處，取得所購買之海洛因毛重一
    四０‧九五八公克後持有並放置在車牌Ｈ二─六六００自用小客車內後座坐壂下
    ，於同年月二十四日十一時五十分許，在基隆市○○路與中正路口，為警當場查
    獲，並扣得上開海洛因。因認被告犯有持有第一級毒品罪嫌。
二、訊據被告戊○○堅決否認有何持有毒品海洛因之犯行，辯稱：伊不知車上有海洛
    因，該車係伊父親丁○○所有，但常借人駕駛。伊父親曾於案發三、四日前，將
    該車借予朋友庚○○使用，該海洛因或係庚○○所有而置放於該汽車內。伊向父
    親借用該車輛時，不知車內放有海洛因云云。
三、公訴人認被告戊○○犯有持有毒品海洛因罪，無非以戊○○「持有」海洛因係警
    方據報攔阻查獲之事實，業經證人即承辦警員甲○○於偵查中證稱明確，且有扣
    案之海洛因毛重一四０。九五八公克為其主要論據。
四、按犯罪事實，應依證據認定之，無證據不得推定其犯罪事實。又不能證明被告犯
    罪者，應諭知無罪之判決，刑事訴訟法第一百五十四條、第三百零一條第一項分
    別定有明文。又事實之認定，應憑證據，如未能發現相當證據，或證據不足以證
    明，自不能以推測或擬制之方法，為裁判基礎；且認定犯罪事實所憑之證據，雖
    不以直接證據為限，間接證據亦包括在內；然無論直接或間接證據，其為訴訟上
    之證明，須於通常一般之人均不致有所懷疑，而得確信其為真實之程度者，始得
    據為有罪之認定，倘其證明尚未達到此一程度，而有合理之懷疑存在時，事實審
    法院復已就其心證上理由予以闡述，敘明其如何無從為有罪之確信，因而為無罪
    之判決者，亦不得遽以自己片面之觀點，遽指其為違法，最高法院四十年度上字
    第八六號、七十六年度台上字第四九八六分別著有判例。此外，按毒品危害防制
    條例第十一條第一項規定「持有第一級毒品者」構成犯罪，所謂「持有」，係指
    「執持占有」之謂，必將之置於自己管領之下，在暨己實力支配狀態中，始為相
    當，亦即指事實上對毒品取得管領支配力者而言，最高法院七十九年度台上字第
    四三五一號判決採同一見解。經查：
  (一)、本件警方之所以臨檢被告所駕駛之自小客車，係因民國八十九年十月十一日中
      午十二時三十分許，刑事警察局偵四隊偵查員丙○○之線民向丙○○檢舉「有
      人駕駛賓士ＸＸ─六六００之自小客車載運毒品，檢舉人有一個朋友到餐廳用
      餐時，聽到隔桌之客人說，他們最近有『甜的』的東西上來了，你若要的話，
      一次要五個才要賣，每個新台幣四十萬元，最後要買的人先行離開，我跑出去
      看他的汽車為賓士廠牌，前面英文看不清楚，後面是六六００號的自小客車」
      ，有檢舉筆錄在卷（偵查卷第十八頁），並經證人丙○○到庭結證屬實在卷（
      本院卷第五十五頁），且證人丙○○又證稱：「檢舉人是聽他的朋友說的，檢
      舉人並未親眼目睹，檢舉人沒有說他的朋友認識戊○○及其父親，檢舉人也沒
      有看過戊○○及其父親陳安恆」等語在卷（本院卷第一一九頁），由此可知，
      檢舉人所檢舉的事實是有一部賓士車（車號之字母不清楚，但號碼是六六００
      號）是一位要買毒品的人所駕駛的車子，至於是何人要買毒品，檢舉人並未明
      確指出。
  (二)、本件系爭車輛Ｈ二─六六００號自小客車，是被告戊○○之父陳安恆所有之事
      實，有交通部公路局新竹區監理所苗栗監理站民國九十年一月十六日九０竹監
      苗字第００三八七號函及所附Ｈ二─六六００號車籍資料查詢單一紙在卷可佐
      ，被告戊○○於為警調查時即稱：「該車平時放在家中，有時借給朋友，有很
      多人借過該車」等語在卷（基隆市警察局警訊卷），嗣於檢察官訊問時，被告
      戊○○亦供稱：「車子是我父親的，朋友劉漢章、古招育等有跟我借過車」等
      語在卷（偵查卷第七頁），於基隆地方法院初訊時，被告戊○○亦供稱：「最
      近有多人開，車子也有交別人保養，最近車子有借給劉漢章，古招育，至於我
      父親有借給誰，我就不知道」等語在卷（原審八十九年度聲羈字第一一四號卷
      第五頁反面）；另證人即被告之父親陳安恆亦於本院證稱：「該部車是我買的
      ，我是賣傢俱的，該車是公關車，客戶如買二萬元以上的，我們就免費載新娘
      ，平日車是由我二個兒子在開，除戊○○之外，還有陳國達、劉漢章、黃瑞平
      、庚○○在開，八十九年十月十一日是庚○○在開，庚○○二十日也有來借」
      等語在卷（本院卷第七十二頁至第七十三頁），由此可知，本件系爭自小客車
      之使用者，並非僅有被告一人在使用，尚有多人在使用之事實至明，因此是否
      可以僅因該車為警查獲時，該車是在被告戊○○駕駛中即謂持有人是被告？不
      無可疑。
  (三)、本件扣案毒品海洛因是放在後座壂下之事實，且該車之後座壂，必須由二個人
      同時按左右按鈕才可以打開之事實，亦經證人即當時打開後座壂之丙○○到庭
      結證屬實在卷（本院卷第五十六頁），由此可知，本件扣案之毒品是放在隱密
      的地方，非一目瞭然之事實應可認定。何況所謂「持有毒品」係指對毒品有事
      實上有管領力而言，已如前述，本件被告在駕駛中為警臨檢，僅能證明被告對
      該所駕駛之車輛有管領支配之權，至於扣案之海洛因既係藏在隱密的地方，被
      告又否認知悉該扣案物，自難僅因被告所駕駛之車輛被查獲時有海洛因即謂被
      告「持有」該扣案之海洛因。
  (四)、被告戊○○及父親陳安恆均無任何不良前科紀錄，特別是施用毒品之犯罪紀錄
      ，有本院被告全國前案紀錄表在卷（本院卷第十一頁、一一三頁）可證，依常
      理判斷，被告戊○○及其父親既無任何有關毒品之犯罪紀錄，自無為施用毒品
      而購買毒品之必要。且被告為警查獲時採尿送驗，並未發現任何毒品反應之事
      實，亦有基隆市衛生局檢驗成績書在卷（偵查卷第十一頁）可佐，益徵被告戊○○確係無施用毒品之人，據此更難僅因被告所駕駛之車輛被查獲有海洛因即
      謂被告「持有」該扣案之海洛因。
  (五)、證人即當時在場之被告女友李寶玉在本院結證稱：「警察攔截下來，警察要搜
      車，我們很配合就讓警察他們去搜，反正沒有事，我們閒閒的，警察要搜就讓
      他去搜」等語在卷（本院卷第二六頁），證人即當時參與搜索的警員己○○到
      庭結證稱：「當時被告肚子痛，坐在地上休息，我就坐在他旁邊戒護，請他看
      警方搜索，當時他一直坐在地上，我都陪著他並請他用眼睛看著他們搜索」等
      語在卷（本院卷第六０頁），由此可知，被告對於警方之搜索並無抗拒之行為
      至明，如被告知悉有毒品海洛因放在後座壂下之事實，被告一定很緊張，深怕
      被查獲，一定會有抗拒或抵制之行為，是以由此事實亦可證明被告確實不知悉
      毒品放在後座壂下之事實至明。此外，亦查其他無任何積極證據足以證明被告
      確實知悉扣案物在其車上，殊難僅因被告所駕駛之車輛被查獲有海洛因即謂被
      告「持有」毒品海洛因。
  (六)、按「事實審法院對於證據之取捨，依法雖有自由判斷之權，然積極證據不足證
      明犯罪事實時，被告之抗辯或反證縱屬虛偽，仍不能以此資為積極證據應予採
      信之理由。」「犯罪事實依法應依證據認定之，不得僅以被告之反證不成立，
      持為認定犯罪之論據。」最高法院三十年上字第四八二號、二一年上字第四七
      四號判例，可資參照。被告於原審聲請傳喚之證人庚○○（於本院審理時業已
      死亡）於原審審理時證稱：「（問：何時得癌症？）八十二年，現在骨頭全身
      都轉移了，整個人整天要施打嗎啡，我四號住院，我住大千、大川及桃園省立
      醫院。」、「（問：你平常有施打四號海洛因之行為？）是的，醫院也有施打
      ，我自己也有施打，我向綽號『歐貴』買的，我們在桃園看守所認識，他現在
      跑路了，他現在在台中大聖街，詳細地址忘了」、「（問：去年十月二十日你
      有向丁○○借車？）是的：：我自己開車，到（台中）大聖街路口，他（歐貴
      ）拿東西給我：：那一包東西快一百萬元，我先拿給他十五萬」、「（問：他
      給你這包海洛因是什麼形狀？）塑膠袋有拉鍊，塑膠袋透明的，裡面有兩大塊
      ，其他散散的」、「（問：除了塑膠袋外還有其他包裝？）無」、「（問：東
      西放何處？）椅子掀起來放右邊，車子廠牌不知道只知道很高級的車」、「（
      問：你二十一日晚上車還他，你東西放右後座，你何時問丁○○說車子有東西
      ？）我二十三日晚上問他，他說他兒子將車開走了」、「（問：你買的海洛因
      有幾包？）就一包而已，只有兩塊其他碎碎的」、「（問：為何你買的和查獲
      的不同？）不是這樣，可能拿回警局他們弄碎了」（見原審卷第十九頁至第二
      十頁）。惟查，庚○○既有病痛，亟需施用海洛因止痛，何以於十月二十一日
      晚間還車，卻遲於二日後之十月二十三日始詢問丁○○車輛去向以找尋該毒品
？又海洛因為第一級毒品，治安機關查緝甚嚴，一般人取得不易，且價格高昂
      。庚○○竟以十五萬元價格即取得價值百萬元之毒品，亦有違常情。本件海洛
      因經警扣得時之包裝原狀為一個大黑色塑膠袋，裝有二個小透明塑膠袋，該透
      明塑膠袋內各裝有數塊白色結晶物，大小形狀不一，有查扣時之海洛因原狀照
      片在卷足參，亦經證人甲○○證述在卷。而證人庚○○之證詞及於原審庭繪之
      海洛因形狀圖與上開情形出入甚鉅，其證言顯係事後串偽之詞，不足採信。雖
      如是，惟依前揭最高法院三０上字第四八二號及二一年上字第四七四號判例意
      旨，仍無法因被告所舉證人之證言不足採信，以此資為被告認定被告犯罪之證
      據。
  (七)、按「偵查程序以發現真實之犯罪人為目的，如某甲不屬於犯罪之人時，應繼續
      發現何人（乙或丙甚或丁）為犯罪之人；但審判程序，法院只須判斷已被起訴
      之被告是否為真實之犯罪行為人，若經為必要之調查，其所獲得之證據資料，
      仍不足為該被告有罪之論證時，即應為無罪之諭知。至該項犯罪事實，究係被
      告以外何人所為，則無查明之義務。」最高法院七十三年台上字第三八九二號
      著有判例。本院業經查明，並無任何積極證據證明本件被告戊○○確犯持有毒
      品犯行，自應為被告無罪之諭知，至於扣案之第一級毒品究竟是何人所持有，
      揆諸前揭判例意旨，本院自無調查之義務，併此敘明。
  (八)、按「沒收為從刑之一種，依主從不可分原則，應附隨於主刑而同時宣告之，除
      有罪、免刑等判決，於裁判時併宣告外，如諭知無罪之判決，既無主刑，從刑
      亦無所附麗，故案內之違禁物，應另依刑法第四十條但書之規定，由檢察官聲
      請單獨宣告沒收。」最高法院七十八年台非字第七二號著有判例。因本案業經
      本院判決無罪，既無主刑，從刑亦無所附麗，故案內之違禁物即扣案之第一級
      毒品，應另依刑法第四十條但書之規定，由檢察官聲請單獨宣告沒收，併此敘
      明。
  (九)、此外，關於警察對本件汽車之搜索，並非合法之搜索，茲說明如下
    １、本件搜索是十月二十四日警察依檢舉人之電話檢舉，稱有上次（指十月十一
        日檢舉筆錄）所說的那部賓士自小客車，車號字首不詳但末數字為六六００
        號之自小客車在基隆市和平島出現，刑事警局偵四隊偵查員丙○○乃趕至基
        隆市與基隆市警察局員警配合查緝，在基隆市○○路與信一路口攔截到車，
請被告將車開往路旁接受檢查，證人甲○○結證稱：「本件先是臨檢，因為
        據報車內有毒品，發現車內有毒品就開始搜索，是翻起後座座壂後才發現毒
        品的，如果沒有翻開後座座壂，就沒有辦法一眼看出見毒品，臨檢是不可以
        翻動車內座椅座壂的，本件我目視看不到東西，是我們警察自己翻起後座壂
        的」等語在卷（本院卷第四十七頁至第五十頁），足徵本件是「搜索」而非
        「臨檢」自明。
     ２、按民國八十九年十月二十四日當時應適用之刑事訴訟法第一百二十八條第
         一項規定「搜索應用搜索票」，第一百三十條規定：「司法警察或司法警
         察官逮捕被告或執行拘提、羈押時，雖無搜索票，得逕行搜索其身體」，
         係以合法逮捕、拘提為前提所為之無票搜索。經查：證人即參與搜索之員
         警乙○○到庭結證稱：「我們是搜索，因為我們有接到線報，我們認為情
         報內容可疑才逕行搜索」可知本件警員之搜索是因有線報而逕行對被告之
         車輛逕行搜索，而非以「合法逮捕或拘提被告為前提」，故本件搜索並不
         合法甚明，亦併此敘明。
五、此外，亦查無其他積極證據足認被告戊○○確有公訴人所指持有第一級毒品之犯
    行，自應為無罪之諭知。詎原審未察，僅因被告所駕駛之車輛被查獲有海洛因即
    謂被告「持有」毒品海洛因，遽而為被告論罪科刑之判決，於法自有未合。檢察
    官上訴意旨，指摘原審量刑過輕為無理由。被告上訴，否認犯罪，指摘原審判決
    不當，尚非無據，原判決既有可議而無可維持，自應由本院予以撤銷，並依法為
    被告無罪之諭知。
據上論斷，應依刑事訴訟法第三百六十九條第一項前段、第三百六十四條、第三百零
一條第一項前段，判決如主文。
本案經檢察官覃正祥到庭執行職務。
中      華      民      國    九十      年      八      月    三十一    日
                              台灣高等法院刑事第二庭
                                  審判長法  官  蔡  長  溪
                                        法  官  楊  貴  志
                                        法  官  林  俊  益
右正本證明與原本無異。
不得上訴。
                                        書記官  陳  明  琴
中      華      民      國     九十     年      九    月      三        日


司法院資訊處製作；財團法人民間司法改革基金會備份。
